【裁判字號】    99,判,14
【裁判日期】    990114
【裁判案由】    商標評定
【裁判全文】
最  高  行  政  法  院  判  決
                                        99年度判字第14號
上  訴  人  經濟部智慧財產局
（即原審被告）
代  表  人  乙○○
上  訴  人  正光製藥有限公司
（即原審參加人）
代  表  人  甲○○
訴訟代理人  徐宏昇  律師
被 上訴 人  三彪科技股份有限公司
（即原審原告）
代  表  人  丙○○
上列當事人間商標評定事件，上訴人對於中華民國98年8月6日智
慧財產法院97年度行商更(一)字第2號判決，提起上訴，本院判決
如下：
    主  文
上訴駁回。
上訴審訴訟費用由上訴人負擔。
    理  由
一、被上訴人於民國（下同）89年10月5日以「三陽100及圖(一)（
    彩）」商標作為其註冊第85715號「臺灣三陽製藥廠標章」
    商標之聯合商標，指定使用於當時商標法施行細則第49條所
    定商品及服務分類表第5類之中西藥品、藥用膠布、醫療補
    助用營養製劑等商品，向上訴人經濟部智慧財產局（下稱智
    慧局）申請註冊，經核准列為註冊第980532號聯合商標（下
    稱系爭商標，圖樣如附件1之附圖1所示）。嗣上訴人即參加
    人正光製藥有限公司（下稱正光公司）以該商標有違註冊時
    商標法第36條、第37條第7款、第12款之規定，檢據註冊第1
    18361號商標（下稱據以評定商標，圖樣如附件1之附圖2所
    示），對之申請評定。92年11月28日現行商標法修正公布施
    行，系爭商標依法視為獨立之註冊商標。案經上訴人智慧局
    審查，以93年5月18日中臺評字第920324號商標評定書，為
    「第00000000號『三陽100及圖(一)（彩）』商標（原聯合商
    標）之註冊應予撤銷」之處分。被上訴人不服，提起訴願，
    遭決定駁回，遂提起行政訴訟。經臺北高等行政法院以93年
    度訴字第4085號判決「訴願決定及原處分均撤銷」，上訴人
    正光公司不服，提起上訴，經本院以97年度判字第780號判
    決廢棄，發交智慧財產法院更為審理。經原審以97年度行商
    更(一)字第2號判決（下稱原審判決）撤銷訴願決定及原處分
    ，上訴人正光公司仍不服，提起本件上訴。
二、被上訴人起訴主張：(一)依本件系爭商標註冊時商標法第37條
    第12款及商標法第23條第1項第13款規定，只有在符合商標
    近似此一必要因素之下，才有依個案考量其他輔助因素及其
    間互動關係，以妥適判斷有無混淆誤認之虞，反面言之，當
    商標未符合近似，自無商標法第23條第1項第13款之適用，
    亦無考量「混淆誤認之虞」審查基準所列其他輔助因素之必
    要。查臺北高等行政法院93年度訴字第4085號判決比對系爭
    商標與據以評定商標後，已詳加說明二商標於整體觀察下不
    構成近似之理由，並無任何違背法令或經驗法則、論理法則
    之情事。蓋不論依商標法前揭條文或混淆誤認之虞審查基準
    規定，於二商標並非近似之情形下，既欠缺構成混淆誤認之
    虞之必備因素，自無適用修正前商標法第37條第12款及現行
    商標法第23條第1項第13款之可能。換言之，除非在臺北高
    等行政法院93年度訴字第4085號判決係認二商標構成近似之
    情形下，並未考量其他混淆誤認因素之存在，即以此二商標
    構成近似此單一因素逕認有混淆誤認之虞，始有本院97年度
    判字第780號判決所指對於其他混淆誤認因素及各因素強弱
    關係應審酌而未審酌之違法。惟臺北高等行政法院93年度訴
    字第4085號判決既然認定二商標並非近似，並無商標法第23
    條第1項第13款之適用，又何有必要再考慮其他輔助混淆誤
    認因素？又如何可能再反面審酌二商標是否特別符合近似此
    一因素？本院97年度判字第780號判決廢棄臺北高等行政法
    院93年度訴字第4085號判決理由，實誤解商標近似與混淆誤
    認之虞之間關係，而與商標法前揭條文規定及混淆誤認之虞
    審查基準，尤有違背。(二)關於本院97年度判字第780號判決
    廢棄理由所指，本院71年度判字第529號、72年度判字第14
    號、第347號判決認定藍綠圖形為商標主要部分，在藍綠圖
    形上附加其他商標文字或圖形所組成之商標圖案，與系爭商
    標構圖截然不同，不足與本件互為比附援引：查前述案件中
    所爭執之商標圖樣與本案系爭商標構圖意匠，截然不同，尤
    其該等前案所爭執之商標圖樣，無一具有本件系爭商標顯著
    之上紅下橘設色「三陽100」及三個實心紅色圓形設計圖之
    特殊設計，實無足成為本件系爭商標與據以評定商標構成近
    似之比較基礎。參酌本院93年度判字第1594號判決意旨，比
    較商標、標章採行「個案審查」原則而言，行政法平等原則
    之適用，應採嚴謹態度，除非有絕對證據證明兩商標、標章
    十分近似，否則無平等原則之適用，前述案件被異議商標構
    圖意匠與本件系爭商標差異甚大，實無由構成本件比附援引
    之基礎。次查，本院97年度判字第780號判決理由雖亦提及
    被上訴人另案之註冊第980534號「三陽100及圖（彩）」商
    標遭上訴人正光公司檢具註冊第118361號商標對之申請評定
    成立，並經臺北高等行政法院以93年度訴字第3290號判決駁
    回被上訴人之訴，及本院96年度判字第1240號判決駁回上訴
    在案。惟查，另案本院96年度判字第1240號判決並非判例，
    尚無拘束本案之效力。本件系爭商標與註冊第980534號商標
    相較，雖均有二列粗橫條之設計，但一為上紫下綠，一為上
    藍下綠，二者設色背景已有不同，況系爭商標尚有特殊之「
    三陽100」文字組合與據以評定商標之虎頭圖樣足資區辨，
    故臺北高等行政法院93年度訴字第3290號關於另案註冊第98
    0534號商標與據以評定商標構成近似之認定，亦無執為本件
    系爭商標與據以評定商標構成近似之論斷依據。(三)系爭商標
    註冊時商標法第37條第12款及現行商標法第23條第1項第13
    款之成立均以商標近似為前提，本件系爭商標與據以評定商
    標不構成近似，至為明酌：查系爭商標與據以評定商標於整
    體觀察下，系爭商標雖有長方形框內下方有近於藍綠色之粗
    寬線條，但系爭商標藍綠色之粗寬線條上方，尚有白紅之粗
    寬長方形線條，其中白色長方形框內有三個紅色圖形；紅色
    長方形框內有反白「三陽100」文字之組合圖案，而據以評
    定商標於藍綠色之粗寬線條上方則有於盾形框內置一虎頭圖
    樣，二者之構圖相較，在藍綠色之粗寬線條上圖案盾形框內
    虎頭圖樣及「三陽100」組合圖案之差異，於異時異地隔離
    觀察，顯非構成近似。上訴人智慧局雖以二商標同具白藍綠
    橫條認定近似。惟查，白藍綠粗寬線條僅為藥品界一般慣用
    之背景裝飾，並非上訴人正光公司所獨創，不具交易上識別
    性，無法作為消費者區辨他我商品不同來源之依據，殊不得
    僅以二商標具有相同或近似之白藍綠設色背景，逕認構成近
    似。而上訴人正光公司前以白藍綠顏色組合作為商標圖樣，
    指定使用於酸痛跌打藥布之註冊第0000000號商標，業經上
    訴人智慧局審認不具商標識別性，依法撤銷其註冊並公告在
    案；又上訴人智慧局於上訴人正光公司前與第三人久光公司
    間，以及臺灣三陽製藥廠與上訴人正光公司間之多件商標評
    定事件，均以白藍綠橫條不具識別性，並非商標圖樣之主要
    部分，不得僅以相同或類似之設色背景，即認屬構成近似。
    是以，白藍綠橫條僅為不具識別性之設色背景，不足為消費
    者據以識別商品或服務來源之依據，不得單以本件二商標同
    具此等不具識別性之設計，逕認構成近似，彰彰甚明。(四)退
    萬步言，即令上訴人智慧局於二商標構成近似之認定可採，
    惟系爭商標與據以評定商標已併存超過20年，並無混淆誤認
    之虞：依前述「混淆誤認之虞」審查基準第2點、第5.2.13
    點、第5.6.1點規定，二商標於構成近似之情形下，應依個
    案具體判斷近似程度之高低，以衡量其他混淆誤認因素之要
    求程度，如近似程度甚低，則應提高其他因素之門檻，再者
    ，如二商標已併存市場相當時間，均為相關消費者熟悉之情
    況下，此時不但不能降低對其他因素的要求，甚而需提高其
    要求。是退萬步言，縱認二商標構成近似，本件二商標近似
    程度亦甚低。蓋以，系爭商標圖樣上之文字、圖形或藍綠設
    色，均有其創設之一貫性與歷史沿革，系爭商標係將被上訴
    人分別於74年9月10日、67年11月1日、80年1月4日申請之註
    冊第320892號「三陽100及圖（彩色）」商標、註冊第11232
    3號「臺灣三陽製藥廠圖樣(甲)（彩色）」商標、註冊第56034
    9號「臺灣三陽及圖（彩色）」商標圖樣予以組合變化而來
    ，且二商標近似之部分僅為不具識別性之藍綠橫條圖案，而
    白色橫條內則有三個紅色圖形及反白之「三陽100」之文字
    組合圖案，與據以評定商標之盾形虎頭圖樣可資辨別；更何
    況，二商標已有併存消費市場超過20年之事實，消費者足以
    區辨為不同來源，而無混淆誤認之虞。為了維護市場之安定
    秩序及同業間之公平競爭，對此一併存之事實自應予以尊重
    。(五)上訴人正光公司迄今並無排除他人使用「上藍下綠粗橫
    條」圖樣之成功案例，反之，上訴人智慧局之多件處分及普
    通法院之民、刑事判決，均已確認被上訴人註冊或使用含有
    「上藍下綠粗橫條」圖樣之系爭商標，係屬合法：1.臺灣三
    陽製藥廠與上訴人正光公司訂立之和解書，所約定不使用上
    藍下綠圖樣之產品範圍，係指刑案查扣之產品（即含有虎頭
    圖樣之產品），並非指日後產製之所有產品，業為臺灣高等
    法院高雄分院93年度上字第132號判決所確認。2.上訴人正
    光公司陳報關於其對於臺灣三陽製藥廠及「臺灣三陽製藥廠
    張朝霖」所申請之「虎頭圖」及「金絲」圖樣商標，提出異
    議、評定案過程，與本件所涉「上藍下綠二列粗橫條」之商
    標圖樣無關；況且，依臺灣高等法院高雄分院89年度上易字
    第434號刑事判決之認定，臺灣三陽製藥廠對於「虎頭圖」
    商標圖樣享有善意先使用之權利，而不構成商標侵害罪嫌。
    3.上訴人正光公司所陳報關於臺灣三陽製藥廠及其代表人張
    少騰所涉之刑事案件：多數案件，均與本件所涉「上藍下綠
    二列粗橫條」圖樣無關。上訴人正光公司前曾以被上訴人之
    前法定代表人張智凱使用註冊第994281號「三陽100三陽痠
    痛金斯膏藥布」商標（即97年度行商更一字第1號之系爭商
    標），侵害本件據以評定之註冊第118361號商標為由，向臺
    灣屏東地方法院提起商標侵害告訴，經臺灣屏東地方法院93
    年度自字第4號判決及臺灣高等法院高雄分院以95年度上訴
    字第131號判決以據以評定商標及系爭商標並非近似，諭知
    無罪確定在案，可見就本件二造商標是否近似此一爭點，已
    為普通法院經過實體辯論並為實質認定而為被上訴人有利認
    定在案。4.本件被上訴人起訴之93年當時，於市場上尚可發
    現多達16家同業使用「上藍下綠二橫條」為藥品包裝圖樣，
    依該等包裝袋上標示之製造日期，大部份均介於85年-90年
    間，可見在上訴人正光公司於84年寄發律師函之後，至系爭
    商標申請日（90年）前，市場上仍有多數同業使用「上藍下
    綠二橫條」為藥品包裝圖樣，以消費者之認知，「上藍下綠
    二橫條」僅為常見藥品包裝圖樣，並非識別商品來源之依據
    。(六)綜上，本件系爭商標與據以評定商標於整體觀察下，外
    觀及構圖意匠寓目明晰，截然不同之印象，顯然有別，並非
    屬構成近似之商標，而二商標既不構成近似，自無致消費者
    混淆誤認之虞，系爭商標絕無註冊時商標法第37條第12款及
    現行商標法第23條第1項第13款規定之適用等語，求為判決
    撤銷訴願決定及原處分。
三、上訴人智慧局則以：(一)查此二商標相較，二者圖樣外觀設計
    均為一長方形框內下方有藍綠設色之粗寬線條，其構圖意匠
    極相仿，於異時異地隔離觀察，有使普通知識經驗之商品購
    買人產生混同誤認之虞，應屬構成近似之商標。又系爭商標
    指定使用酸痛跌打損傷敷藥、藥用貼布等商品與據以評定商
    標指定使用之各種中藥、西藥、止痛噴劑、治酸痛用藥布、
    消炎劑等商品復屬同一或類似商品，再上訴人正光公司所檢
    送二者實際表彰使用之外包裝袋，除包裝袋本身之材質及外
    觀由上而下依序皆為白、藍、綠之設色及比例分配極相雷同
    外，藍、綠區塊內分別為反白及墨色之字體顏色及設計配置
    亦極相仿，是綜合判斷此二商標近似程度、商品類似之程度
    ，及二者實際表彰使用之情形，客觀上應有致相關消費者發
    生混淆誤認之虞。至被上訴人所舉其他商標併存註冊諸案例
    ，核其或為圖樣之構成各不相同，或為係屬另案問題，基於
    商標個案審查之原則，尚難比附援引，執為有利於己之論據
    。另系爭商標既應依商標法第37條第12款及商標法第23條第
    1項第13款之規定撤銷其註冊，其是否尚有違反前揭商標法
    第36條及第37條第7款之規定，自無庸審究。(二)另，1.系爭
    商標橫條顏色是藍綠，並沒有紫色。2.有關上訴人正光公司
    以藍綠橫條註冊商標，上訴人智慧局原先認為有識別性准予
    註冊，嗣依訴願會決定，撤銷該商標之註冊確定。3.對於被
    上訴人就情勢變更之說明，就算藍綠顏色組合不能註冊商標
    ，惟據以評定商標圖樣其他部分還在，判斷仍應就商標整體
    來看。至於是否近似，如依訴願會看法，藍綠識別性相對比
    較低，有其他文字可以區別就比較傾向不近似，請原審法院
    統一見解。4.依審定卷內商標註冊申請書上商標圖樣第0000
    0000號看起來比較像是深藍色，而不是黑綠色。5.久光製藥
    股份有限公司之顏色排列組合商標，最早是43年申請，44年
    1月21日取得商標註冊證第2553號，約有80多件註冊案，大
    部分都是藍綠組合為主，最早之3件商標圖樣，因時間過久
    有點退色泛黃，其實質顏色與註冊第26785號商標圖樣顏色
    近似。6.單獨之藍綠色組合被認定無識別性，但與其他圖樣
    結合時是整體印象判斷，只是識別性較弱而已，尚非完全無
    識別性。7.有關藍綠橫條顏色組合商標，訴願會認為識別性
    低之見解，請原審法院審酌等語，資為抗辯，求為判決駁回
    被上訴人之訴。
四、上訴人正光公司以：(一)系爭商標與據以評定商標構成近似：
    商標最主要的功能在於使商品之購買者得藉商標區辨商品來
    源。因此，商標是否近似，即應以具有普通知識經驗之消費
    者，於購買時所施之普通注意為準。又商品性質不同會影響
    其相關消費者的注意程度。例如就普通日常消費品而言，消
    費者的注意程度相對較低，對兩商標間之差異辨識較弱，容
    易產生近似之印象；相關消費者對衝突之兩商標如僅熟悉其
    中之一者，則就該消費者較熟悉之商標，應給予較大之保護
    。而相關消費者對商標之熟悉程度，繫於該商標使用之廣泛
    程度。以上均為本院最近之見解。上訴人正光公司自62年即
    已開始產製「正光金絲膏」藥品，並亦自斯時起使用「上藍
    下綠二列粗橫條」商標圖樣之外包裝迄今。且本案系爭商標
    與據以評定商標均使用在成藥，在一般藥局不須醫師處方即
    可購買，為普通日常消費品。相關消費者於購買時所施予之
    注意程度本即較低。兩具有近似成份之商標，使用在相同、
    近似之商品，本即較容易引起相關消費者混淆、誤認。於審
    查時必須以較低之標準認定有無構成混淆之虞，否則難以保
    護消費者及商標權人權益。其次，判斷商標近似，應以商標
    圖樣整體為觀察，更應從商標中較為顯著之部份比對。系爭
    商標與上訴人正光公司註冊在先之據以評定商標之商標圖樣
    相較，均為一紅色圖形置於二條長方形色帶上方，且色帶排
    列均為上條藍色、下條綠色，色帶比例相仿。二者外觀及構
    圖設計容有些許差異，然而因系爭商標含有據以評定商標中
    ，甚為消費者所廣泛熟悉之「上藍下綠二列粗橫條」圖樣，
    該部份給予消費者之印象有極重要之影響，致使兩商標予人
    印象極為接近，消費者在購買時，確有高度混淆、誤認之可
    能性。系爭商標除該「上藍下綠二列粗橫條」圖樣外，更含
    有其他與據以評定商標相同之元素。並使用在相同產品，名
    稱附屬雷同，系爭商標設計上之目的顯在仿襲據以評定商標
    ，造成消費者混淆、誤認，以從中得利，至為顯然。本院97
    年度判字第780號判決對於商標近似與混淆誤認並無誤解。
    「近似」與「混淆之虞」本來就是一體兩面。認定「近似商
    標」及「近似商品」，均需以有無混淆之虞為標準。並無先
    認定「近似」再認定有無「混淆之虞」的問題。(二)「上藍下
    綠二列粗橫條」並未經業界廣泛使用：被上訴人主張白藍綠
    橫條已為業界廣泛使用，並提出同業商品包裝。以下分述之
    ：1.日商久光株式會社所註冊之第4451號商標圖樣並無「上
    藍下綠二列粗橫條」之設計，與據以評定商標圖樣根本無相
    同或近似之處。2.久光公司使用以白底襯之黃、藍、綠三色
    排列之長方形色帶之外包裝，係近年才更換者。亦無法證明
    本件商標申請註冊時業界普遍使用系爭圖案。3.被上訴人所
    提的同業使用證據，未據其提出實物。依法並無證據能力，
    該照片也未顯示生產日期，無法證明有銷售之事實。4.即使
    所謂同業包裝所示之商品為真實，只能證明在漫長時光中，
    有零星廠商使用之事實，不能證明本件商標申請註冊時業界
    普遍使用系爭圖案之事實。上訴人正光公司在發現之後，均
    請求其停止使用。同業也都尊重正光公司，回函表示不再使
    用。5.被上訴人所舉之同業中，陽生製藥經上訴人正光公司
    於89年間委託律師發函，該公司已同意回收並更改包裝設計
    。德安製藥公司及榮博製藥廠亦經上訴人正光公司於83年間
    委託律師發函，均經該公司回函將回收並不再使用，而榮博
    製藥廠更早於72年間即與上訴人正光公司因商標侵害事件訂
    立和解書。6.是以，上開同業雖曾嘗試仿效上訴人正光公司
    之包裝，但均已經上訴人正光公司加以制止，證明所謂同業
    廣泛使用之事實並不存在。(三)上訴人正光公司維護註冊商標
    之作為：上訴人正光公司為保障註冊商標，對於使用「上藍
    下綠二橫條」之廠商，除前述陽生製藥以及德安製藥之外，
    另有正福興製藥廠及祥好藥品股份有限公司，經上訴人正光
    公司於84年間寄發律師函後，均回函保證回收商品並不再使
    用。臺灣三陽製藥廠代表人張少騰，原名為張朝霖，後更名
    張駿騰，再更名為張少騰。核先說明。上訴人正光公司對於
    臺灣三陽製藥廠及「臺灣三陽製藥廠張朝霖」所申請之商標
    ，提出異議、評定案之過程，如附件所示：1.「虎頭圖」圖
    樣：（如附件2）、2.「上藍下綠二列粗橫條」圖樣（如附
    件3）、3.「金絲」圖樣（如附件4）。被上訴人雖主張系爭
    商標已經其使用多年，與上訴人正光公司著名商標併存在市
    場，而取得合法權源云云。但如臺灣三陽製藥廠確有合法使
    用系爭商標之權利，為何隱姓埋名，而由並無藥商資格之三
    彪公司申請註冊？而不堂堂正正由臺灣三陽製藥廠出面主張
    自己權利？而「三彪公司」所申請之商標，為何以「三陽」
    、「臺灣三陽製藥廠」等等為名？足見被上訴人所主張，根
    本毫無根據。本案係被上訴人以第三人「三陽製藥廠公司」
    名稱或其產製之藥品貼布名稱，所申請之4件商標之一。被
    上訴人乃是企圖以4件商標申請案，在各商標中使用最易於
    引起消費者混淆之藍綠二橫條圖樣，加上其他與據以評定商
    標相同之元素，附加註冊第85715號商標已經註冊之元素，
    夾帶闖關。只要其中有一件成功註冊，就可以合法達成其使
    相關消費者混淆誤認之目的。本案如果獲准註冊，不但上訴
    人正光公司之商標權益不保，相關消費者權益，更不知將置
    於何地？請駁回被上訴人之訴等語。
五、原審為訴願決定及原處分均撤銷之判決，係以：(一)系爭商標
    與據以評定商標構成低度近似：系爭商標係作為註冊第8571
    5號「臺灣三陽製藥廠標章」商標之聯合商標，其正商標之
    圖樣亦有三個紅色實心圓與文字「臺灣三陽」，與系爭商標
    上部分之圖樣雷同，至於系爭商標之下部分圖樣上藍下綠長
    方形橫條，則為正商標所無，是就系爭商標之個案而言，被
    上訴人實有意凸顯藍綠橫條為主要部分，至為顯然，且系爭
    商標圖樣既分成上下兩部分，客觀上亦非不得分別審究。另
    據以評定商標亦為一紅色圖形（虎頭圖），置於長方形藍綠
    橫條上，與系爭商標相較，二者之藍綠橫條均為二條長方形
    藍色及綠色色帶，且色帶排列均上藍下綠，構圖意匠相仿；
    雖二商標圖樣之上部分亦為主要部分，細加比對，固可見三
    個紅色實心圓加「三陽100」，與據以評定商標之虎頭盾牌
    ，有其差異，但其設色均為紅色，置於藍綠橫條之上，就整
    體圖樣異時異地隔離觀察，外觀上實難謂無近似。衡酌上情
    ，認其近似程度為低度之近似。另被上訴人雖稱上訴人正光
    公司前亦曾單純以白、藍、綠三種顏色之組合作為商標圖樣
    ，指定使用於酸痛跌打損傷藥布及絆創膏等商品，獲上訴人
    智慧局核列為註冊第0000000號商標，嗣經上訴人正光公司
    及訴外人久光公司分別以該商標有違商標法第23條第1項第1
    款、第12款及第13款規定，對之提起異議，案經上訴人智慧
    局審查，認白、藍、綠顏色組合使用於酸痛跌打損傷藥布及
    絆創膏商品，不具識別性為由，依法撤銷正光公司註冊第00
    00000號商標，且經經濟部訴願決定駁回上訴人正光公司之
    訴願確定在案，足認白藍綠設色橫條不具識別性，並非商標
    圖樣之主要部分云云。惟查，該案之認定，係白、藍、綠橫
    條抽象出來後無識別性，不能單獨作為商標註冊，與本案爭
    點：該藍、綠橫條是否為商標圖樣主要部分之一，可據以比
    較商標之近似，並無直接關連。況查，該案上訴人智慧局原
    認白、藍、綠橫條有識別性而准予商標註冊，嗣被上訴人以
    該商標有違商標法第23條第1項第1款規定，對之提起異議，
    上訴人智慧局初審認該商標具有識別性，而於94年8月17日
    以中台異字第940094號商標異議審定書為異議不成立之處分
    ，是該商標是否具有識別性，尚非全無疑義。自難執此拘束
    本案之認定。(二)系爭商標有無致相關消費者混淆誤認之虞：
    系爭商標與據以評定商標，其圖樣雖屬近似，指定商品復為
    類似，惟兩造商標近似程度甚低，再斟酌系爭商標與據以評
    定商標圖樣近似之部分即藍綠橫條圖樣，其識別性不高，且
    在減弱中，而系爭商標之其他圖樣部分，即三個紅色實心圓
    加上「三陽100」、「三陽痠痛金絲膏」等文字，已為相關
    消費者所熟悉，其熟悉程度並不亞於據以評定商標，且上訴
    人正光公司並無多角化經營之情形，又無實際混淆誤認之情
    事發生等因素綜合判斷，系爭商標與據以評定商標難認有混
    淆誤認之虞。(三)系爭商標與據以評定商標既無混淆誤認之虞
    ，系爭商標之註冊並無違反現行商標法第23條第1項第13款
    本文之規定，即無撤銷其註冊之原因。原處分以系爭商標有
    違前揭法條之規定而撤銷其註冊，即有違誤，訴願決定未加
    指摘而予維持，亦有未合。被上訴人請求撤銷原處分及訴願
    決定，為有理由，應予准許。(四)臺北高等行政法院93年度訴
    字第3290號商標評定事件，案情雖與本件雷同，惟當事人於
    兩案所提出之證據，尚有差異，判決結果不同，並無扞格。
    另臺灣三陽製藥廠於70年間因與本件據以評定商標間之異議
    、商標撤銷事件提起行政訴訟，經本院71年度判字第529號
    、72年度判字第14號、第347號判決認定藍綠圖形為商標之
    主要部分，在藍綠圖形上附加其他商標文字或圖形所組成之
    商標圖案，與本件據以評定商標圖樣構成近似等語，核與本
    案之認定相同。茲本院此次發交意旨對此有特別指示，故附
    此說明。據上論結，本件被上訴人之訴為有理由，因將原決
    定及原處分均撤銷，駁回上訴人之訴。
六、上訴人正光公司上訴意旨略以：(一)原審判決認定「被上訴人
    申請系爭商標出於善意」違法：查被上訴人之負責人原為張
    智凱，後為丙○○，均為「臺灣三陽製藥廠股份有限公司」
    負責人張少騰（原名為張朝霖，後更名張駿騰，再更名為張
    少騰）之子。臺灣三陽製藥廠則是78年設立，89年間因仿冒
    案件遭到取締，同年與上訴人正光公司達成和解，保證不再
    使用如系爭商標之圖案。之後負責人張少騰即因該商標仿冒
    案件琅鐺入獄。但在雙方達成和解後不久，被上訴人即申請
    註冊包含本件商標在內共4件與據以評定商標混淆近似之商
    標，證明本件商標申請案實即被上訴人與臺灣三陽製藥廠聯
    手遂行其違法違約行為之一部分，而被上訴人申請系爭商標
    非出於善意。再查，被上訴人於原審既自承其公司代表人丙
    ○○與臺灣三陽製藥廠代表人張朝霖為父子關係，雙方合作
    模式為（被上訴人85年成立後）由被上訴人取得商標權後再
    授權臺灣三陽製藥廠生產製造相關產品。基此，臺灣三陽製
    藥廠既計畫以被上訴人為其商標權之管理人，卻於89年間一
    面與上訴人正光公司洽談和解保證不再使用「上藍下綠二列
    橫條」之商標圖樣，一面卻暗渡陳倉將相關「上藍下綠二列
    橫條」商標移轉至被上訴人名下，並由被上訴人續為系爭商
    標之申請，嗣後再主張被上訴人不受和解書之拘束，顯見臺
    灣三陽製藥廠與被上訴人確係共謀違約，而被上訴人申請系
    爭商標之行為係出於惡意。惟原審判決卻忽略上開證據與事
    實，未就臺灣三陽製藥廠及被上訴人是否共同出於逃避查緝
    之意圖，而於與上訴人正光公司商談和解之際移轉相關藍綠
    橫條商標予被上訴人，隨後再由被上訴人以相同上藍下綠橫
    條圖案作為商標之一部申請系爭商標註冊、以續行仿冒等「
    被上訴人非善意」之事實為調查，有判決不備理由之違法。
    再者，原審判決一方面認定臺灣三陽製藥廠與上訴人即參加
    人簽訂之和解書，其效力不拘束被上訴人，而認被上訴人申
    請系爭商標非出於惡意；一方面又以被上訴人於85年成立之
    前，臺灣三陽製藥廠於70年代註冊、使用相關商標之情形，
    一再加諸於被上訴人，二認定間難謂無矛盾之處。此外，被
    上訴人於評定已呈送系爭商標及據以評定商標實際表彰使用
    之外包裝袋，由商標實際使用之情況可知，兩商標外觀上之
    設色配置比例，均是白色占全部包裝面積約二分之一，藍色
    及綠色區域各佔四分之一，藍、綠區塊內均置有以反白及墨
    色方式表示之字體，二者整體設計及配置極相彷彿，益證被
    上訴人係出於使消費者混淆誤認之惡意而申請系爭商標，原
    審判決未斟酌此點，有判決不備理由之違法。又「申請商標
    是否為善意」，乃判斷混淆誤認之虞重要標準之一，足以影
    響判決結果，原審判決對此足以影響判決結果之證據或主張
    ，並未說明不應採取之理由，逕予忽視，而為相反之認定，
    亦構成判決理由不備之違法，構成廢棄之理由。(二)原審判決
    認定「相關消費者對二商標熟悉程度相當」違法：「三個紅
    色實心圓加上三陽100文字」商標與系爭商標圖樣有異，縱
    原審判決認70年代時消費者對於「三個紅色實心圓加上三陽
    100文字」商標與據以評定商標之熟悉度相當，亦無法推論
    出消費者對系爭商標及據以評定商標之熟悉度相當。縱於70
    年代為消費者所知悉，惟系爭商標係於90年10月5日始申請
    註冊、91年2月16日始核准註冊，於未能證明「三個紅色實
    心圓加上三陽100文字」商標於自90年以後仍為消費者所知
    悉，亦未能證明系爭商標有同樣大量使用於行銷之事實前，
    原審判決即推論相關消費者對系爭商標及據以評定商標熟悉
    程度相當，恐稍嫌速斷，而有判決不備理由之違法。(三)原審
    判決漏未判斷消費者是否有誤認二商標之使用人間存在關係
    企業、授權關係、加盟關係或其他類似關係之虞：系爭商標
    雖於「上藍下綠二列橫條」圖樣之上另有「三個紅色實心圓
    加上三陽100文字」商標，惟消費者仍極有可能誤認系爭商
    標之「三個紅色實心圓加上三陽100文字」加上「上藍下綠
    二列橫條」，係因上訴人正光公司與被上訴人結盟，或兩者
    間存在關係企業、授權關係、加盟關係或其他類似關係，而
    構成混淆誤認，原審判決疏未判斷此點，有判決適用法規不
    當及判決不備理由之違法。(四)原審判決與本院97年度判字第
    780號之發回意旨有違：原審判決雖謂：「臺北高等行政法
    院93年度訴字第3290號商標評定事件，案情雖與本件雷同，
    惟當事人於兩案所提出之證據，尚有差異，判決結果不同，
    並無扞格。」惟查，原審判決與臺北高等行政法院93年度訴
    字第3290號判決及本院96年度判字第1240號判決仍互有扞格
    之處，且原審判決並未就其認定之歧異說明其理由，已違反
    本院先前之發交智慧財產法院審理之意旨，並有判決不備理
    由之違法。(五)原審判決理由所指據以評定商標申請前之首例
    ，亦為上訴人即參加人公司所申請之商標，即註冊第90775
    號商標。若商標係表彰商品或服務之來源，則第90775號商
    標與據以評定商標均係上訴人即參加人公司為表彰其商品所
    註冊，且均有藍綠橫條，當可增加消費者認識「藍綠橫條」
    表彰上訴人即參加人公司產品之識別性，提升對據以評定商
    標之認識。上訴人正光公司於62年間即已產製「正光金絲膏
    」藥品，並使用據以評定商標外包裝袋，持續使用至今，此
    證據並已提出。上訴人正光公司使用據以評定商標外包裝袋
    ，比原審判決所舉出據以評定商標申請前另一例，即被上訴
    人申請之第112323號商標申請日更早。原審判決未調查商標
    實際使用之情形，也未審究上訴人即參加人所提出之證據，
    忽略「藍綠橫條」即為上訴人即參加人所首創、並持續使用
    之情形。即以非獨創為理由，逕認定識別性不高，當與判決
    卷附證據互相矛盾，而有判決不適用法規及適用不當之違法
    。原審判決再就據以評定商標申請後，認定日本久光製藥股
    份有限公司曾獲准註冊第714030號以及第808841號商標。惟
    查該等商標上除藍綠橫條之外，尚有「撒隆巴斯」及「SALO
    NPAS」中外文字樣。商標註冊係為表彰自己商品或服務，商
    品實際使用商標情形，至為重要，影響消費者認識該商標，
    以及商標表彰商品之目的。故對於識別性之認定，當要考慮
    商標實際使用在商品之情形。原審判決對於上訴人即參加人
    於62年間即使用之藥品包裝袋，並持續使用之情況，未為審
    究；對於日本久光公司實際使用在「撒隆巴斯」藥品之外包
    裝袋未為審究；亦對於臺灣三陽製藥廠持續仿冒他廠商商標
    ，且因仿冒而保證不再使用「上藍下綠」圖樣之情況未為審
    究。原審判決均未說明不採之理由。另僅以商標申請圖樣中
    包含藍綠圖樣作判斷，未實際調查商品「實際使用」之情況
    ，逕推論「藥品業界」所「普遍使用」。對此足以影響判決
    結果之證據或主張，並未說明不應採取之理由，逕予忽視，
    而為相反之認定，亦構成判決理由不備之違法。(六)「多角化
    經營」雖係一判斷標準，但多角化經營並不代表專業性俱足
    ，對於品牌知名度的提升是否劃上等號，也非能一概而論。
    一個經營多種產業之公司，與一單一產業之公司所製造之相
    同產品，前者並不一定獲得更多消費者的認識及認同。原審
    判決未說明任何理由，即認定上訴人即參加人未提出多角化
    經營之情形，逕於此項標準做出不利上訴人即參加人之判斷
    。忽略上訴人即參加人於藥界之歷史悠久及知名度，已構成
    判決理由不備之違法。(七)原審判決逕以10年前之證據，認定
    10年後之消費者，對於三個紅色實心圓加上「三陽100」之
    圖樣具有相當之熟悉度，實有判決理由不備之違法。又原審
    判決將臺灣三陽製藥廠與被上訴人兩個獨立之法人，混為一
    談。究商標所表彰者何？對於兩個獨立之法人，是否可以一
    概而論？原審判決亦未備理由說明，有判決違背法令等語。
七、本院查：
  (一)按「對本法中華民國92年4月29日修正施行前註冊之商標、
    證明標章及團體標章，於本法修正施行後申請或提請評定者
    ，以其註冊時及本法修正施行後之規定均為違法事由為限。
    」為商標法第91條第2項所明定。據此，按商標圖樣「相同
    或近似於他人同一商品或類似商品之註冊商標者」，不得申
    請註冊；商標「相同或近似於他人同一或類似商品或服務之
    註冊商標或申請在先之商標，有致相關消費者混淆誤認之虞
    者」，不得註冊，分別為系爭商標註冊時商標法第37條第12
    款及現行商標法第23條第1項第13款本文所明定。是上訴人
    即參加人所爭執之系爭商標之註冊應否撤銷，端視其與據以
    評定商標之圖樣是否相同或近似、指定商品是否同一或類似
    、有無致相關消費者混淆誤認之虞等為斷。
  (二)而按商標評定事件，以系爭商標有商標法第37條第12款及現
    行商標法第23條第1項第13款之情形者，其商標近似之態樣
    有外觀近似、觀念近似及讀音近似，而判斷有否致相關消費
    者混淆誤認之虞，其中關於商標是否近似，應考量一般消費
    大眾施以普通注意之原則、通體觀察及比較主要部分之原則
    、異時異地隔離觀察之原則，另仍應考量商標之商標識別性
    之強弱、系爭商標與據以評定商標之是否近似及近似之程度
    、商品或服務是否類似及其類似之程度、先權利人是否有多
    角化經營之情形、是否有實際混淆誤認之情事、相關消費者
    對系爭商標與據以評定商標熟悉之程度、系爭商標之申請人
    是否善意以及是否有其他混淆誤認等判斷混淆誤認之因素存
    在，方能妥當認定系爭商標是否有商標法第37條第12款及現
    行商標法第23條第1項第13款之情形，正確適用法規，公允
    審定商標評定是否成立；又在商標近似及商品/服務類似之
    法定要件齊備之情形下，仍須具備導致有混淆誤認之虞，方
    能作成評定成立之審定。
  (三)查，原審判決除就系爭商標與據以評定商標圖樣是否近似及
    近似之程度予以審認判斷外，並依本院97年度判字第780號
    判決發交意旨，就商標近似以外之相關因素，即：商標識別
    性之強弱、商品或服務是否類似及其類似之程度、先權利人
    是否有多角化經營之情形、是否有實際混淆誤認之情事、相
    關消費者對系爭商標與據以評定商標熟悉之程度、系爭商標
    之申請人是否善意以及是否有其他混淆誤認等判斷混淆誤認
    等因素是否存在之事實，本於職權調查，斟酌全辯論意旨及
    調查證據之結果，始認定：系爭商標與據以評定商標近似
    程度不高，上訴人即參加人所主張之「上藍下綠橫條」為
    據以評定商標之主要部分之一，其識別性因臺灣三陽製藥廠
    於81年6月1日獲准註冊之第560349號商標（尚在專用期間）
    及久光公司分別於85年4月16日、87年7月4日獲准註冊之第
    714030號、第808841號商標（均尚在專用期間），長期併存
    使用之結果，其「上藍下綠橫條」之識別性益形弱化（delu
    tion of distinctiveness）；被上訴人以「上藍下綠橫
    條」作為商標圖樣之一部分申請註冊，臺灣三陽製藥廠早於
    上訴人即參加人之據以評定商標，且有藍綠橫條之註冊第11
    2323號、第560394號商標，於89年7月1日移轉登記予被上訴
    人，被上訴人於90年10月9日始以「上藍下綠橫條」作為商
    標圖樣之一部分申請註冊，為正當權利之行使，難謂非出於
    善意；又，兩者之商標雖均使用於類似之藥品商品，惟審
    酌渠等商標實際使用之資料，即各種報章雜誌、藥品許可證
    、獎狀及潤利公司在73-80年、92年所作之年度電視廣告量
    統計表（見評定卷第62-70頁、原審卷(一)第117-119頁、臺北
    高等行政法院審理卷第183-258頁）等，顯示系爭商標亦有
    大量廣告之事實，因認相關消費者之熟悉程度，並不比據以
    評定商標之使用遜色；暨上訴人即參加人未能證明其有多
    角化經營，亦未能提出系爭商標之商品有被消費者誤為據以
    評定商標之商品情形，實無實際混淆誤認之情事；及系爭
    商標之其他圖樣部分，即3個紅色實心圓加上「三陽100」、
    「三陽痠痛金絲膏」等文字，已為相關消費者所熟悉等相關
    因素，予以綜合判斷，始認定系爭商標與據以評定商標並無
    致相關消費者混淆誤認之虞。並將其論斷之理由詳予論述在
    原審判決第45-50頁，並無不合。
  (四)據上，原審判決適用法規，並無適用法規錯誤或不適用法規
    情形；其認定事實，亦無違反經驗與論理法則違背法令，及
    判決不備理由之情事。上訴人即參加人之上訴意旨主張原審
    判決認定被上訴人申請系爭商標出於善意及相關消費者對二
    商標熟悉程度相當、原審判決未調查商標實際使用之情形、
    原審判決未審究其所提之證據，忽略「藍綠橫條」即為上訴
    人即參加人所首創並持續使用、原審判決以上訴人即參加人
    未證明多角化經營之事實遽採不利上訴人即參加人之認定、
    原審判決逕以10年前之證據，認定10年後之消費者，對於三
    個紅色實心圓加上三陽100之圖樣具有相當之熟悉度等事項
    ，有判決不適用法規及適用不當、判決理由不備、事實未調
    查之違反經驗及論理法則之違法等語，乃對原審判決取捨證
    據及認定事實之職權行使事項予以指摘，及對原審判決所不
    採之事由再予爭執，核屬法律上見解之歧異，要難謂為原審
    判決有不適用法規及適用不當、調查事實違反經驗及論理法
    則及理由不備之違背法令情形。
  (五)上訴人即參加人上訴意旨指稱原審判決漏未判斷消費者是否
    有誤認二商標之使用人間存在關係企業、授權關係、加盟關
    係或其他類似關係之虞，有漏未審酌情形等語。然查，消費
    者是否有誤認二商標之使用人間存在關係企業、授權關係、
    加盟關係或其他類似關係者，乃混淆誤認之虞之其他混淆誤
    認之虞之因素。原審判決對於系爭商標與據以評定商標間之
    近似程度低，且考量本判決理由(三)所述之上開至等相關
    因素及證據文件資料始具體認定兩者商標不致使相關消費者
    混淆誤認，並將其認定之理由詳予論述，有如上述，消費者
    是否有誤認二商標之使用人間存在關係企業、授權關係、加
    盟關係或其他類似關係之虞，尚不足以否定原審判決前開認
    定之事實。
  (六)末查，上訴人即參加人上訴意旨復指稱原審判決有違本院97
    年度判字第780號之發交意旨等語。惟查，原審判決係依發
    交意旨就系爭商標及據以評定商標是否近似、近似程度及相
    關因素等為調查審理與論斷並敘明理由，有如前述。其中發
    交意旨所指之臺北高等行政法院93年度訴字第3290號商標評
    定事件部分，其案情雖與本件雷同，惟因當事人於兩案所提
    出之證據尚有差異，判決結果亦不同，難為有利於上訴人即
    參加人主張之認定；另臺灣三陽製藥廠於70年間因與本件據
    以評定商標間之異議、商標撤銷事件提起行政訴訟，經本院
    71年度判字第529號、72年度判字第14號、第347號判決認定
    藍綠圖形為商標之主要部分，在藍綠圖形上附加其他商標文
    字或圖形所組成之商標圖案，與本件據以評定商標圖樣構成
    近似等語，核與原審判決之認定並無不同。均經原審予以調
    查審理，並在原審判決理由七論述其採與不採之理由在卷，
    上訴人即參加人復就原審依職權調查事實所認定不採之事項
    再執為上訴理由，尚不足採。至上訴人即參加人之上訴意旨
    所稱原審判決將臺灣三陽製藥廠與被上訴人兩個獨立之法人
    ，混為一談，且未備理由說明，有判決違背法令等語，核不
    足影響原審判決認定系爭商標與據以評定商標構成低度近似
    ，及無致相關消費者混淆誤認之虞之論斷，上訴人即參加人
    此部分之主張，難謂原審判決有理由不備之違背法令情形，
    仍屬無法採取。
八、綜上所述，關於原審判決以系爭商標與據以評定商標雖有近
    似情形，但近似程度不高，且考量相關商標識別性等諸多因
    素，認系爭商標不會致相關消費者與據以評定商標產生混淆
    誤認之虞，並無撤銷其註冊之原因，因而撤銷原處分及訴願
    決定認定系爭商標有違現行商標法第23條第1項第13款規定
    之處分，其認事用法尚無違誤，其所適用之法規與該案應適
    用之現行法規並無違背，與解釋判例，亦無牴觸，並無所謂
    原審判決有違背法令之情形；又證據之取捨與當事人所希冀
    者不同，致其事實之認定亦異於該當事人之主張者，不得謂
    為原審判決有違背法令之情形。上訴人等對於業經原審判決
    詳予論述不採之事由再予爭執，核屬法律上見解之歧異，要
    難謂為原審判決有違背法令之情形。本件上訴論旨，仍執前
    詞，指摘原審判決違誤，求予廢棄，難認有理由，應予駁回
    。
九、據上論結，本件上訴為無理由，爰依行政訴訟法第255條第1
    項、第98條第1項前段、第104條、民事訴訟法第85條第1項
    前段，判決如主文。
中    華    民    國    99    年    1     月    14    日
                    最高行政法院第四庭
                        審判長法官  劉  鑫  楨
                              法官  楊  惠  欽
                              法官  胡  方  新
                              法官  曹  瑞  卿
                              法官  陳  鴻  斌
以  上  正  本  證  明  與  原  本  無  異
中    華    民    國    99    年    1     月    14    日
                              書記官  王  史  民


司法院資訊處製作；財團法人民間司法改革基金會備份。
